【裁判字號】    97,交易,80
【裁判日期】    971226
【裁判案由】    過失致死等
【裁判全文】
臺灣高雄地方法院刑事判決              97年度交易字第80號
公  訴  人  臺灣高雄地方法院檢察署檢察官
被      告  乙○○
指定輔佐人  丙○○
選任辯護人  鄭國安律師
            吳麗珠律師
            蘇佰陞律師
上列被告因過失致死案件，經檢察官提起公訴（96年度偵字第
35925號），本院判決如下：
    主  文
乙○○無罪。
    理  由
一、公訴意旨係以：被告甲○○於民國96年11月15日18時20分至
    19時10分許，在高雄縣大寮鄉○○路上之「上旺榔攤」內與
    他人飲用啤酒後，已達不能安全駕駛動力交通工具之程度，
    竟仍騎乘車號P8C- 131號重型機車附載駱耀黃沿高雄縣大寮
    鄉○○路○ 段由南往北方向行駛，嗣於同日19時30分許，途
    經上開路段上愛高幹10電桿處，適被告乙○○騎乘車號M7J
    ─763 號重型機車自後駛來，乙○○本應注意騎乘車輛時之
    車前狀況，並隨時採取必要之安全措施，而依當時狀況又無
    不能注意之情事，竟疏未注意車前狀況貿然前行，致避煞不
    及，自後追撞甲○○所騎乘上揭機車車尾，使雙方均人車倒
    地，致甲○○受有右頂顳部頭皮擦傷、右上腹疼痛之傷害（
    未據告訴）；駱耀黃則受有頭部外傷、腦挫傷、胸部挫傷、
    肺挫傷、左第四肋骨骨折等傷害，經送醫急救，至翌（16）
    日7 時許，仍因傷重不治。甲○○經警於96年11月15日20
    時1 分施以酒精濃度測試，測得其呼氣酒精濃度達每公升
    0.49毫克，已達不能安全駕駛之程度（甲○○所犯公共危險
    罪部分，業經判處有期徒刑2 月在案）。因認被告乙○○涉
    犯刑法第276 條第1 項之過失致人於死罪嫌
二、按犯罪事實應依證據認定之，無證據不得認定犯罪事實；不
    能證明被告犯罪者，應諭知無罪之判決，刑事訴訟法第154
    條第2 項、第301 條第1 項分別定有明文。又事實之認定，
    應憑證據，如未能發現相當證據，或證據不足以證明，自不
    能以推測或擬制之方法，以為裁判基礎；認定不利於被告之
    事實，須依積極證據，苟積極證據不足為不利於被告事實之
    認定時，即應為有利於被告之認定，更不必有何有利之證據
    ；認定犯罪事實所憑之證據，雖不以直接證據為限，間接證
    據亦包括在內，然無論直接或間接證據，其為訴訟上之證明
    ，須於通常一般之人均不致有所懷疑，而得確信其為真實之
    程度者，始得據為有罪之認定，倘其證明尚未達到此一程度
    ，而有合理之懷疑存在，致無從為有罪之確信時，即不得遽
    為不利於被告之認定；依刑事訴訟法第161 條第1 項之規定
    ，檢察官對於起訴之犯罪事實，應負提出證據及說服之實質
    舉證責任，倘其所提出之證據，不足為被告有罪之積極證明
    ，或其指出證明之方法，無從說服法院以形成被告有罪之心
    證，基於無罪推定之原則，自應為有利於被告之認定（最高
    法院40年度台上字第86號、30年度上字第816 號、76年度台
    上字第4986號、92年度台上字第128 號判例意旨參照）。又
    按行車遇有變換車道時，應先顯示方向燈光或手勢；變換車
    道時，應讓直行車先行，並注意安全距離。道路交通安全規
    則第91條第6 款、第99條第1 項第3 款分別定有明文。
三、本件公訴意旨認被告乙○○涉有上開過失致死罪嫌，主要係
    以：(一)告訴人戊○○於警詢及偵查中之指訴；(二)道路交通事
    故現場圖；(三)道路交通事故調查報告表(一)、(二)；(四)交通事故
    現場照片16張；(五)臺灣高雄地方法院檢察署相驗屍體證明書
    、驗斷書、勘驗筆錄、瑞生醫院診斷證明書及法醫參考病歷
    摘要表等，為其論據。
四、證據能力部分：
  (一)按被告以外之人於審判外之言詞或書面陳述，除法律有規定
    者外，不得作為證據，刑事訴訟法第159 條第1 項定有明文
    。又被告以外之人於審判外之陳述，雖不符前4 條之規定，
    而經當事人於審判程序同意作為證據，法院審酌該言詞陳述
    或書面陳述作成時之情況，認為適當者，亦得為證據，刑事
    訴訟法第159 條之5 第1 項亦定有明文。
  (二)卷附之同案被告甲○○警詢、偵訊中之供述、告訴人戊○○
    警詢、偵訊中之證述等被告以外之人於審判外之言詞陳述，
    及高雄縣政府警察局林園分局林園車禍處理小組酒精濃度測
    定單值（警卷第14頁）、高雄縣政府警察局林園分局處理駕
    駛人違反刑法185 條之3 案件測試觀察記錄表（警卷第15頁
    ）、96年11月16日瑞生醫院診斷證明書（警卷第16頁）、96
    年11月16日鳳信診所診斷證明書（警卷第17頁）、96年11月
    22日安泰醫療社團法人安泰醫院普通（乙種）診斷證明書（
    警卷第18頁）、道路交通事故現場圖（警卷第19頁）、道路
    交通事故調查報告表(一)、(二)（警卷第20～21頁）、案發現場
    照片16張（警卷第22～29頁）、被告甲○○之口卡片（警卷
    第30頁）、被告乙○○、甲○○之證件影本（警卷第31～32
    頁）、高雄縣政府警察局舉發違反道路交通管理事件通知單
    影本1 張（警卷第33頁）、甲○○的指紋卡片（警卷第34頁
    ）、臺灣高雄地方法院檢察署相驗屍體證明書（警卷第38頁
    ）、高雄縣政府警察局林園分局車禍處理小組調查報告表及
    職務報告。（相驗卷第2 ～4 頁）、瑞生醫院法醫參考病例
    摘要表（相驗卷第20頁）、臺灣高雄地方法院檢察署法醫驗
    斷書（相驗卷第43～53頁）、臺灣省高屏澎區車輛行車事故
    鑑定委員會97年5 月30日高屏澎鑑字第970283號函及鑑定意
    見書1 份（97年審交易56號第30～33頁）、臺灣省高屏澎區
    車輛行車事故鑑定委員會97年7 月2 日高屏澎鑑字第0976
    001519號函（97年審交易56號第54～64頁）、臺灣省車輛行
    車事故覆議鑑定委員會97年9 月12日覆議字第0976203481號
    函（97年交易80號第8 頁）、臺灣省車輛行車事故覆議鑑定
    委員會97年10月7 日覆議字第0976203835號函（97年交易80
    號第11～12頁）、高雄縣政府警察局林園分局97年11月14
    日高縣林警交字第0970014536號函及事故現場簡圖、照片各
    1 份（97年交易80號第45～47頁）臺灣省車輛行車事故覆議
    鑑定委員會97年12月8 日覆議字第0976204587號函（97年交
    易80號第58頁）等被告以外之人於審判外之書面陳述，檢察
    官、被告及辯護人於審判程序中均未曾聲明異議，並同意將
    之作為證據（本院交易卷第64～68頁），本院復審酌該等言
    詞或書面陳述作成時之情況均屬正常，且與本案相關之待證
    事實具有關連性，認適當作為證據，依前開之規定，認上開
    陳述均具有證據能力，合先敘明。
五、被告乙○○於96年11月15日19時36分許，騎乘車號M7J ─
    763 號重型機車，從屏東縣東港鎮沿大寮鄉○○路由南向北
    往往鳳屏路方向行駛，至大寮鄉○○路「上愛高幹10」電桿
    處，因避剎不及，自後追撞甲○○所騎乘、附載乘客駱耀黃
    之車號P8C- 131號重型機車，雙方均人車倒地，致甲○○受
    有右頂顳部頭皮擦傷、右上腹疼痛之傷害（未據告訴）；駱
    耀黃則受有頭部外傷、腦挫傷、胸部挫傷、肺挫傷、左第四
    肋骨骨折等傷害，經送醫急救，至翌（16）日7 時許，仍因
    傷重不治等情，業據證人即同案被告甲○○於警詢、偵查及
    本院審理中證述明確（警卷第2 ～5 頁、偵卷第5 ～7 頁、
    本院交易卷第26～27頁參照），核與證人即到場處理本件車
    禍之員警周明良於本院審理中所結證之情節相符（本院卷第
    62～64頁參照），亦與證人即被害人之女戊○○於警詢所證
    述之情節一致（警卷第8 ～13頁參照）；此外，另有96年11
    月16日瑞生醫院診斷證明書（警卷第16頁）、96年11月16日
    鳳信診所診斷證明書（警卷第17頁）、有道路交通事故現場
    圖（警卷第19頁）、道路交通事故調查報告表(一)、(二)（警卷
    第20～21頁）、案發現場照片16張（警卷第22～29 頁） 、
    臺灣高雄地方法院檢察署相驗屍體證明書（警卷第38 頁）
    、高雄縣政府警察局林園分局車禍處理小組調查報告表及職
    務報告（相驗卷第2 ～4 頁）、瑞生醫院法醫參考病例摘要
    表（相驗卷第20頁）、臺灣高雄地方法院檢察署法醫驗斷書
    （相驗卷第43～53頁）附卷可參，且上情亦為被告所不爭執
    （本院卷第23之1 頁參照），固堪認定確屬實情。
六、訊據被告乙○○堅詞否認有何過失犯行，辯稱：案發之前我
    有依規定停車等紅燈，綠燈後方繼續行駛，且時速為40公里
    並未超速，當時因甲○○酒後駕車已達不能安全駕駛之程度
    ，又突然右轉欲往路邊停車，待發現該車要剎車閃避時已來
    不及，才會發生撞擊，我應無任何過失等語。經查：
  (一)同案被告甲○○經警於96年11月15日20 時1分施以酒精濃度
    測試，測得其呼氣酒精濃度達每公升0.49毫克，已達不能安
    全駕駛之程度之事實，業有呼氣酒精濃度測試單及違反刑法
    第185 條之3 案件測試觀察紀錄表各1 紙在卷可稽，復據甲○○於本院審理中坦認不諱。甲○○接受測試時呼氣酒精濃
    度值雖僅為每公升0.49毫克，尚未達0.55毫克之移送標準，
    然此僅為客觀佐證資料之一，尚非判斷是否已達不能安全駕
    駛程度之唯一標準，而呼氣酒精濃度達每公升0.25毫克以上
    時，足以將使其複雜技巧障礙、駕駛能力變壞、肇事率比未
    飲酒時提高2 倍（參見司法院第45、第46期司法業務研究會
    研究專輯刑事法律專題研究(十七)第307 頁，中央警察大學交通
    學系暨交通管理研究所蔡中志所著『對飲酒不能安全駕駛之
    執法研究』），此亦為本院歷來審理公共危險案件職務上已
    知悉之事項。且甲○○飲酒駕駛車輛上路後，至其發生本件
    交通事故而為警施行酒精濃度測試時，已距相當時間，然甲○○所測得酒精濃度數值竟與移送標準相去不遠，而其又因
    酒後駕車，意識狀況不清楚，致所騎乘重型機車與同案被告
    乙○○發生交通事故，顯見被告確係酒後導致反應及判斷能
    力下降，已處於不能安全駕駛動力交通工具之狀態甚明，業
    經本院97年度審交簡字第1854號判決在案。且甲○○肇事後
    於警方查獲、測試或訊問過程中，均有意識模糊，注意力無
    法集中，並有呆滯木僵等情事，復有高雄縣政府警察局林園
    分局處理駕駛人違反刑法185 條之3 案件測試觀察記錄表在
    卷可供稽考（警卷第15頁）。故本件車禍發生之原因，是否
    如起訴書所認係被告乙○○所造成已非無疑。
  (二)再參以同案被告甲○○於警詢時供稱：當時我騎乘P8C-131
    重機車及後附乘客駱耀黃沿光明路（南向北）往鳳屏路方向
    行駛，至肇事地點時，我要小便就把機車車頭往右側方準備
    光明路路邊停車，我覺得後方被同向乙○○騎乘M7J-763 重
    機車撞上，我及乘客駱耀黃就人、車到地，…我沒有發現對
    方來車，我沒有作任何反應措施。肇事時我沒有撥接行動電
    話，肇事時我和駱耀黃均沒有戴安全帽。…當時我的車速約
    20 公 里\ 小時，該處沒有號誌，路況良好，天候晴天，有
    路燈但視線暗暗的。…車禍發生後我P8C-131 重機車右側後
    排氣管及右後車牌損壞等語（警卷第3 ～4 頁）。甲○○嗣
    於偵查中雖改稱：肇事當時我有打方向燈，有開車燈，有看
    照後鏡，有看到後面有機車，速度很快，沒有辦法反應等語
    （偵卷第5 頁）。惟甲○○於本院審理時結證稱：當天我與
    同事共四人本來在檳榔攤喝酒，後來相約到光明路的海產店
    要吃東西，被害人當時也有在檳榔攤跟我們一起喝酒，當時
    是約下班時間五點左右開始喝，一個人約喝二瓶鋁罐啤酒約
    半個小時之後才去海產店，在海產店只有吃飯沒有喝酒，約
    半個小時之後，就要回家了，我就騎機車，搭載駱耀黃要去
    檳榔攤牽他的機車，海產店距離檳榔攤車程約十幾分鐘，就
    在這個過程當中發生車禍，發生車禍時約晚上七點多。（問
    ：你在警詢中稱車禍發生之前你因準備要小便，所以有將車
    子慢慢向右靠，是否有這樣的情形？提示警詢筆錄第3 頁）
    是。（問：當時你準備要向右靠的時候，是否有打方向燈或
    是注意右側來車？）我當時有打右方向燈，並且我有從後照
    鏡看到乙○○的車子過來，我有慢下來要讓她過，結果乙○○的車輛速度很快，我閃避不及，就撞上來了。（問：你與
    駱耀黃當時是否有戴安全帽？）都沒有。當時車速時速二十
    、三十公里。（問：你剛才稱有從後照鏡有看到乙○○的車
    子，並且說你看到她的車子後有減速並且有把車子慢下來，
    為何在警詢中你稱沒有發現對方來車，也沒有做出任何反應
    ？在警詢中的陳述為正確或是剛才審理中所作的陳述才是正
    確的？）因為當時剛發生車禍，我朋友也死亡了，我一時嚇
    到了，但是我在警局說的才是正確的。（問：當初騎車想要
    在路旁小便，是否很急？）是等語綦詳（本院卷二第50～52
    頁），足見，本件事發當時，係因甲○○行駛途中因內急想
    要小便，才會把機車車頭往右側方向偏準備光明路路邊停車
    ，然此時甲○○既然準備變換車道以停車，依前揭道路交通
    安全規則之規定，其應先顯示方向燈光或手勢，並應禮讓直
    行車先行，同時注意安全距離。然甲○○未能發現對方來車
    ，亦未作任何反應措施，且其應禮讓直行方向之乙○○車先
    行而不為，故縱令如其所言確有打方向燈，其行為已難謂無
    過失。
  (三)再者，本件經送臺灣省高屏澎區車輛行車事故鑑定委員會鑑
    定雙方過失責任結果，認為：「綜合推估：甲○○駕駛重機
    車在前作變換車道（右轉至路邊停車），與同向自後駛來乙○○所駕駛重機車，發生撞及。…鑑定意見：一、甲○○酒
    精濃度過量駕駛重機車變換車道（右轉），未讓直行車先行
    ，並注意安全距離為肇事原因。二、乙○○駕駛重機車直行
    無肇事因素。」，有臺灣省高屏澎區車輛行車事故鑑定委員
    會97年5 月30日高屏澎鑑字第970283號函及鑑定意見書1 份
    在卷足參（97年交易56號第30～33頁）。嗣經本院再將本件
    送臺灣省車輛行車事故覆議鑑定委員會鑑定結果，經該覆議
    鑑定委員會以97年9 月12 日 覆議字第0976203481號函復：
    「照高屏澎區車鑑會之鑑定意見，惟意見一、文字改為：『
    甲○○夜晚酒精濃度超過法定值駕駛重機車，向右偏靠變換
    行向時疏未注意右側直行來車並讓其先行，為肇事原因。』
    （97年交易80號第8 頁）。嗣再經臺灣省高屏澎區車輛行車
    事故覆議鑑定委員會以97年9 月12日覆議字第0976203835號
    函略謂：依據卷附調查資料：1 、甲○○呼氣酒精濃度測定
    值為0.49MG/L（顯示：其酒精濃度超過0.25MG/L之法定值）
    。2 、警繪現場圖所示：兩車碰撞地點係位於寬度3.5 公尺
    之機慢車道內（顯示：機慢車道內並未劃分車道，故無高屏
    澎區車鑑會鑑定意見一、「變換車道」之情形。）3 、甲○○警訊略以：「至上述肇事地點時，我要小便就把重機車車
    頭往右側方準備光明路路邊停車…我沒有發現對方來車」（
    顯示：甲○○重機車肇事時有向右偏靠之行向，亦無高屏
    澎區車鑑會鑑定意見一、「右轉」之情形。甲○○重機車
    變換行向時未注意其他車輛。）4 、現場與車損照片所示：
    肇事後兩車最後相對位置（甲○○重機車與刮地痕在左側、
    乙○○重機車與刮地痕在右側），與兩車相對碰撞損壞部位
    （乙○○重機車車頭左側與甲○○重機車右後車身）（研析
    顯示：肇事前兩車應呈左前方與右後方之相對行駛關係，而
    非前車與後車之行駛關係）等等跡證研析，本會認為本案肇
    事應係左前方之甲○○酒精濃度超過法定值駕駛重機車向右
    偏靠變換行向時，疏未注意右後側有乙○○重機車直行駛來
    之動態並讓其先行，致其車身向右偏入乙○○重機車之行駛
    軌跡，導致乙○○重機車措施不及而發生碰撞肇事等語（97
    年交易80號第11～12頁）。此外，並有道路交通事故現場圖
    （警卷第19頁）、道路交通事故調查報告表（一）（二）（
    警卷第20～21頁）、案發現場照片16張（警卷第22～29頁）
    在卷可考，足證，本件車禍事故之發生係因甲○○酒精濃度
    超過法定值卻駕駛重機車向右偏靠變換行向時，疏未注意右
    後側有乙○○重機車直行駛來之動態並讓其先行所致，被告
    乙○○駕駛重機車直行並無肇事因素，因此，難認被告乙○○於本件有過失可言。
  (四)至被告乙○○於偵、審中雖一再陳稱：伊在車禍撞擊之前並
    未見到甲○○之機車在前，直到撞擊前的一剎那才發現甲○○的機車，但已經來不及就撞上去了等語（本院交易卷第32
    、68背面頁），又車禍現場前往南約205 公尺處有紅錄燈，
    且從該紅綠燈到肇事地點的路段是直線，並非彎曲乙節，有
    證人周明良證詞可參（本院交易卷第63頁背面），並有高雄
    縣政府警察局林園分局97年11月14 日 高縣林警交字第
    0970014536號函及事故現場簡圖、照片各1 份在卷足稽（97
    年交易80號第45～47頁）。然本件事故肇事原因既已證明與
    01被告乙○○之駕駛行為無關，則尚難以其上開卷證資料遽
    為不利被告之認定，而認被告乙○○有起訴書所指之犯行。
七、綜上所述，本案並無證據證明本件車禍之發生係被告乙○○
    駕駛機車所導致，自無從成立過失致死之犯行。公訴人所舉
    上開證據，尚不足使通常一般之人均不致有所懷疑，而得確
    信其為真實之程度，本院無從形成有罪之確信，則依罪證有
    疑利於被告之證據法則，即不得遽為不利被告之認定。此外
    ，復查無其他積極證據足資認定被告有何公訴人所指之上開
    犯行，是被告罪嫌尚有未足，依法自應為被告無罪之諭知。
據上論斷，應依刑事訴訟法第301 條第1 項前段，判決如主文。
本案經檢察官丁○○到庭執行職務。
中    華    民    國    97    年    12    月    26    日
                        交通法庭    法  官  張  震
以上正本證明與原本無異。
如不服本判決應於收受本判決後10日內向本院提出上訴書狀，並
應敘述具體理由，如未敘述上訴理由者，應於上訴期間屆滿後20
日內補提理由書狀於本院（均須按他造當事人之人數附繕本）「
切勿逕送上級法院」。
中    華    民    國    97    年    12    月    26    日
                                    書記官  鄒秀珍


司法院資訊處製作；財團法人民間司法改革基金會備份。
